ACORDAO-COMPLETO-2435309

ACÓRDÃO 2837/2020 ATA 40/2020 - PLENÁRIO

VISTO, relatado e discutido a quarta etapa deste acompanhamento com vistas a verificar a elaboração e a implementação das medidas aduaneiras e tributárias pelo governo federal em resposta à crise da covid-19,
ACORDAM os Ministros do Tribunal de Contas da União, reunidos em sessão do Plenário, ante as razões expostas pelo Relator, em:
9.1. informar ao Ministério da Economia; à Comissão Mista Especial do Congresso Nacional de acompanhamento das medidas relacionadas ao Coronavírus (CN-Covid-19) ; ao Centro de Coordenação de Operações do Comitê de Crise para Supervisão e Monitoramento dos Impactos da Covid-19 (CCOP) da Casa Civil e ao Gabinete Integrado de Acompanhamento à Epidemia do Coronavírus-19 (GIAC-COVID-19) da Procuradoria-Geral da República que:
9.1.1. a frustração da arrecadação administrada pela Receita Federal do Brasil (RFB) de janeiro a agosto de 2020 totalizou R$ 149,3 bilhões em relação à previsão inicial da Lei Orçamentária Anual para 2020;
9.1.2. a arrecadação total das receitas federais em agosto de 2020 totalizou R$ 125,2 bilhões, representando acréscimo real de 0,64% em relação a 2019, sendo R$ 121 bilhões em receitas administradas pela RFB, o que representa um acréscimo para a mesma comparação de 1,32%;
9.1.3. a arrecadação das receitas administradas pela RFB no período de janeiro a agosto de 2020 totalizou R$ 869,8 bilhões, representando decréscimo real de 13,02% em relação ao mesmo período de 2019;
9.1.4. a administração tributária adotou medidas de enfrentamento à pandemia do coronavírus no período de abril a setembro de 2020 nos grupos de desonerações, com impacto estimado de R$ 35 bilhões; diferimentos, com impacto estimado de R$ 130,4 bilhões; e medidas administrativas de desburocratização, sem impacto estimado;
9.1.5. as medidas administrativas de desburocratização mostraram-se promissoras e podem ser intensificadas pelo Ministério da Economia, ratificando o item 9.1.5 do Acórdão 2193/2020-TCU-Plenário;
9.1.6. o suporte oferecido pela Lei Complementar 173/2020 atingiu o objetivo de recompor as perdas de arrecadação pelos entes federais, mas houve desequilíbrio na suficiência dos estados, ratificando o item 9.1.6 do Acórdão 2193/2020-TCU-Plenário;
9.1.7. divergências de informações sobre recuperação da arrecadação podem influenciar decisões políticas futuras ao transparecer retomada econômica maior do que realmente está de fato ocorrendo, ratificando o item 9.1.7 do Acórdão 2193/2020-TCU-Plenário;
9.1.8. o risco de frustração de receitas originalmente previstas na Lei Orçamentária Anual (LOA) para o exercício de 2020 permanece e é considerado de probabilidade e impacto altos; ratificando o item 9.1, alínea c, do Acórdão 1195/2020-TCU-Plenário, os itens 9.1.1, 9.1.2 e 9.1.3 do Acórdão 1638/2020-TCU-Plenário e o item 9.1.8 do Acórdão 2193/2020-TCU-Plenário;
9.1.9. o risco de ações fiscais temporárias tornarem-se de caráter continuado no período pós-pandemia é de probabilidade e impacto altos, ratificando o item 9.1, alínea b, do Acórdão 1195/2020-TCU-Plenário, o item 9.1.4 do Acórdão 1638/2020-TCU-Plenário e o item 9.1.9 do Acórdão 2193/2020-TCU-Plenário; e
9.1.10. o volume dos repasses de FPE e FPM depende diretamente da arrecadação de impostos, cujo montante é derivado do nível de atividade econômica, havendo alta probabilidade de que a oscilação ainda se prolongue, ante a indefinição quanto ao termo final das medidas restritivas de enfrentamento da pandemia;
9.2. encaminhar cópia deste acórdão, além dos órgãos acima, ao Senado Federal, à Câmara dos Deputados, e ao Ministério da Economia; e
9.3. Orientar a SecexPrevidência que:
9.3.1. continue a execução deste acompanhamento até o final do estado de calamidade causado pela pandemia do coronavírus, com a elaboração de relatório final consolidando as informações tributárias, preferencialmente de forma gráfica; e
9.3.2. caso sobrevenha, neste período, qualquer fato extraordinário que exija a emissão de manifestação por parte do Tribunal, deve a unidade instrutora submeter a questão imediatamente ao Relator com a respectiva proposta de encaminhamento.

Acompanhamento com vistas a verificar a elaboração e a implementação das medidas aduaneiras e tributárias pelo governo federal em resposta à crise da covid-19.

Conselho Administrativo de Recursos Fiscais; Procuradoria-Geral da Fazenda Nacional; e Secretaria Especial da Receita Federal do Brasil.

3. Responsáveis/Interessados: não há.

13.1. Ministros presentes: Ana Arraes (na Presidência), Walton Alencar Rodrigues, Benjamin Zymler, Augusto Nardes, Aroldo Cedraz, Raimundo Carreiro, Bruno Dantas (Relator) e Vital do Rêgo.
13.2. Ministros-Substitutos presentes: Augusto Sherman Cavalcanti, Marcos Bemquerer Costa, André Luís de Carvalho e Weder de Oliveira.

ACORDAO-COMPLETO-2522052

Acórdão 824/2022 - Plenário

ACORDAO-COMPLETO-2482048

Acórdão 1369/2021 - Plenário

BRUNO DANTAS

Por registrar as principais ocorrências no andamento do processo até o momento, resumindo os fundamentos das peças acostadas aos autos, adoto como relatório, com os ajustes necessários, a instrução da secretaria responsável pela análise da demanda (peça 124) , que contou com a anuência do corpo diretivo da unidade (peças 125-126) :
"INTRODUÇÃO
1. Trata-se do quarto e último relatório do acompanhamento (RAcom) realizado no Conselho Administrativo de Recursos Fiscais (CARF) , na Secretaria Especial da Receita Federal do Brasil (RFB) e na Procuradoria-Geral da Fazenda Nacional (PGFN) , com o objetivo de verificar tempestivamente a elaboração e implementação das medidas aduaneiras e tributárias em resposta à crise do coronavírus.
2. O primeiro relatório, referente ao mês de abril, resultou no Acórdão 1195/2020-TCU-Plenário, em sessão realizada no dia 13/5/2020. O segundo, referente ao mês de maio, resultou no Acórdão 1638/2020-TCU-Plenário, em sessão realizada no dia 24/6/2020. O terceiro relatório, referente aos meses de junho e julho, resultou no Acórdão 2193/2020-TCU-Plenário, em sessão realizada no dia 19/8/2020, e o presente relatório refere-se ao período consolidado de abril a setembro de 2020, sendo todos os acórdãos de relatoria do Ministro Bruno Dantas.
LIMITAÇÃO DO TRABALHO
3. Registra-se que historicamente o relatório de arrecadação divulgado pela RFB ocorre em torno do dia 22 do mês subsequente. Contudo, até o dia 30 de setembro de 2020 não ocorreu a publicação referente ao mês de agosto. De acordo com o Centro de Estudos Tributários e Aduaneiros (Cetad) da RFB, esse fato ocorreu em virtude de falta de agenda com órgãos envolvidos.
4. Essa limitação impede a análise tempestiva da informação e consequentemente a quantificação das medidas adotadas pelo governo, pois o mês de setembro terminou e as informações do mês de agosto ainda não tinham sido publicadas. Essa defasagem na apuração da arrecadação federal e das demais informações de responsabilidade da RFB já foi objeto de recomendação de auditorias financeiras pelo TCU (Acórdão 2464/2016-TCU-Plenário, de relatoria do Min. Raimundo Carreiro, Acórdão 1382/2018-TCU-Plenário, de relatoria da Min. Ana Arraes) . Portanto, o presente relatório foi prejudicado em função dessa falta de informação, a qual foi solicitada à RFB formalmente (peça 123) , mas não obtivemos resposta tempestiva com as informações que necessitávamos e também não houve a referida divulgação como fora historicamente divulgada no sítio da RFB (http://receita.economia.gov.br/dados/receitadata/arrecadacao/relatorios-do-resultado-da-arrecadacao) .
MEDIDAS DE RESPOSTA À CRISE NO MUNDO
5. Os relatórios anteriores apresentaram os estudos de instituições internacionais com visão tributária das ações de enfrentamento da covid-19 pelos países ao redor do mundo. No período sob análise (abril a setembro de 2020) , identifica-se crise generalizada, com impacto no produto interno bruto (PIB) e, consequentemente, na arrecadação tributária. Os aspectos econômicos e a arrecadação tributária são intimamente interligados e possuem efeitos e consequências dependentes entre si.
6. A Organização para a Cooperação e o Desenvolvimento Econômico (OCDE) publicou estudos ao final de maio de 2020 quanto às medidas de suporte aos contribuintes (peça 72) , ao planejamento do período de recuperação (peça 73) e a privacidade, divulgação e riscos de fraudes relacionados à covid-19 (peça 74) . As medidas de suporte aos contribuintes incluem tempo adicional para tratar das questões tributárias, como prorrogação de prazos e diferimento de pagamento de tributos, bem como remissão de juros e multas, suspensão da cobrança de dívidas. Ainda se relacionam os reembolsos mais rápidos aos contribuintes, mudanças temporárias na política de auditoria, meios de fornecer segurança tributária mais rapidamente, serviços aprimorados aos contribuintes e iniciativas de comunicação.
7. Para planejar o período de recuperação quanto aos aspectos tributários, a OCDE orienta as nações a considerarem aspectos como governança na restauração dos negócios, planejamento de cenários, análise e monitoramento, abertura de escritórios, gerenciamento de reputação e comunicação e implicações de longo prazo para a administração tributária (peça 73) . Além disso, a realidade decorrente do coronavírus causa riscos relacionados aos escritórios fechados e ao trabalho remoto, à tecnologia da informação e aos recursos humanos (peça 74) .
8. Essas orientações são pertinentes, pois a realidade mundial e brasileira é de crise, considerando que o Fundo Monetário Internacional (FMI) atualizou a projeção do PIB de vários países e a maior parte deles possui projeção de queda (peça 67) . O PIB brasileiro recuou 9,7% no segundo trimestre de 2020 em comparação com o primeiro trimestre, segundo o Instituto Brasileiro de Geografia e Estatística (IBGE) , sendo o pior desempenho trimestral desde o ano de 1996 (peça 119) .
Figura 1: PIB Preços de Mercado (Variação com o trimestre anterior %) 
Fonte: Contas Nacionais Trimestrais (peça 119) .
9. No panorama geral do resultado do Governo Central, o Tesouro Nacional divulgou déficit primário de R$ 87,8 bilhões no mês de julho de 2020 contra déficit de R$ 5,9 bilhões em julho de 2019, explicado principalmente pela redução significativa na arrecadação (peça 120) . Portanto, o risco decorrente da frustação de receitas permanece no presente relatório como risco identificado.
MEDIDAS DE RESPOSTA À CRISE NO BRASIL DE ABRIL A SETEMBRO
10. De forma geral, as medidas de resposta à crise podem ser classificadas em três grandes grupos: desonerações, que consistem na desobrigação ou exoneração de determinado tributo; diferimentos, que consistem em postergação do pagamento do tributo; e administrativas de desburocratização, que objetivam contribuir para a desburocratização das responsabilidades tributárias. A seguir as ações são descritas de acordo com essa classificação.
Desonerações
11. A administração tributária avançou no período de abril até setembro em medidas de desoneração de impostos como forma de enfrentamento à pandemia do coronavírus. A desoneração diminui a carga fiscal sobre um produto ou conjunto de atividades e são apresentadas a seguir:
Tabela 1 - Medidas de Desoneração- até setembro/2020
	Medida adotada pelo ME/RFB
	Impacto

	1. 
	Diferimento do prazo para pagamento do IRPJ, CSLL, PIS e Cofins, empresas do Simples Nacional, valor mensal reduzido: União - R$ 7,4 bi (vencimentos de abril, maio e junho/20 postergados para outubro, novembro e dezembro/20) . Resolução CGSN 152,18/03/20, sucedida pela resolução CGSN 154/20.
	22, 2 bilhões

	2. 
	Desoneração temporária (até 30/09/20) de Imposto de Importação para bens listados que sejam necessários ao combate ao Covid-19. Valor mensal da lista de produtos selecionados.
Resolução CAMEX 17 de 2020.
	416 milhões (definitivo) 

	3.
	Desoneração temporária (até 30/09/20) de Imposto de Importação para bens listados que sejam necessários ao combate ao Covid-19. Valor mensal da lista de produtos selecionados. Resolução CAMEX 22 de 2020.
	448 milhões (definitivo) 

	4. 
	Desoneração temporária (até 30/09/20) de Imposto de Importação para bens listados que sejam necessários ao combate ao Covid-19. Valor mensal da lista de produtos selecionados. (Resolução de esclarecimento e retificação) . Resolução CAMEX 28 de 2020.
	608 milhões (definitivo) 

	5. 
	Desoneração temporária (até 30/09/20) de Imposto de Importação para bens listados que sejam necessários ao combate ao Covid-19. Valor mensal da lista de produtos selecionados. Resolução CAMEX 31 de 2020.
	382 milhões (definitivo) 

	6. 
	Desoneração temporária (até 30/09/20) de Imposto de Importação para bens listados que sejam necessários ao combate ao Covid-19. Valor mensal da lista de produtos selecionados. Resolução CAMEX 32 de 2020.
	201 milhões (definitivo) 

	7. 
	Desoneração temporária (até 30/09/20) de Imposto de Importação para bens listados que sejam necessários ao combate ao Covid-19. Valor mensal da lista de produtos selecionados. Resolução CAMEX 33 de 2020.
	956 milhões (definitivo) 

	8. 
	Desoneração temporária (até 30/09/20) de Imposto de Importação para bens listados que sejam necessários ao combate ao Covid-19. Valor mensal da lista de produtos selecionados. Resolução CAMEX 44 de 2020.
	195 milhões (definitivo) 

	9. 
	Reduz a zero a alíquota do RTS dos produtos listados na portaria (Até 30/09/20) . Portaria ME 158 e 194/20.
	1, 282 bilhões (definitivo) 

	10. 
	Fica reduzida a zero a alíquota do Imposto sobre Produtos Industrializados - IPI incidente sobre o termômetro digital classificado no código 9025.19.90 da Tabela de Incidência do Imposto sobre Produtos Industrializados - TIPI. (Decreto 10.352, de 17/05/2020, Presidência da República) . Impacto somado aos Decretos 10.285/2020 e 10.302/2020.
	R$ 685 milhões
 (definitivo) 

	11. 
	Redução da alíquota do IOF incidente sobre operações de crédito foi prorrogada pelo prazo de 90 dias. Essa medida foi inicialmente anunciada em abril deste ano, (Decreto 10.305/2020) e teve prazo prorrogado até 2 de outubro de 2020. (Decreto 10.414, de 02/07/2020, Presidência da República) .
	R$ 7,051 bilhões (definitivo) 

	12. 
	Instrução Normativa dispõe sobre a dispensa, o parcelamento, a compensação e a suspensão de cobrança de multa administrativa, prevista nas Leis 8.666/1993, 10.520/2002, e 12.462/2011, no âmbito da Administração Pública federal direta, autárquica e fundacional, não inscritas em dívida ativa. (Instrução Normativa RFB 43, de 08/06/2020) 
	-

	13. 
	Reduz a zero as alíquotas do PIS/Cofins do sulfato de zinco nos códigos NCM 3003.9099 e 3004.9099. Decreto 10.318/20.
	. 566 milhões (definitivo) 

	Fonte: RFB, peça 117.
12. As medidas de desoneração de tributos foram utilizadas como forma de enfrentamento pela administração tributária desde o início da crise do coronavírus. Nos relatórios de acompanhamento anteriores, foram elencadas as medidas que surgiam de acordo com as necessidades de momento. No entanto, não contavam com precisão sobre o impacto financeiro definitivo na arrecadação federal de cada uma delas. Este último relatório de acompanhamento revela os dados definitivos dessas medidas baseado em informações prestadas pela RFB.
13. Das treze medidas arroladas no quadro, verifica-se que somente em uma delas não houve previsão de impacto definitivo. As demais desonerações totalizam conjuntamente 35 bilhões de impacto. O gráfico a seguir contribui para melhor entendimento do impacto definitivo por tributos:
Figura 2: Desonerações por tipo de tributo
	Fonte: Relatório RFB (peça 117) .
14. As medidas editadas em maior quantidade concentraram-se em beneficiar a cadeia de importação de produtos diretamente relacionados ao tratamento da covid-19. Desta forma, a desoneração do Importo de Importação (II) obteve evidência totalizando o montante de R$ 4,49 bilhões em desonerações de final de março até setembro.
15. Em volume financeiro, a desoneração do IRPJ, CSLL, PIS e Cofins demandou o sacrifício fiscal na ordem de R$ 22,77 bilhões, tornando-se a medida de maior impacto dentre as desonerações. A segunda medida de maior impacto fiscal é a desoneração do IOF sobre as operações financeiras, chegando ao montante de R$ 7,05 bilhões de valor renunciado em definitivo. Essa medida foi inicialmente anunciada em abril deste ano (Decreto 10.305/2020) e teve prazo prorrogado até 2 de outubro de 2020.
Diferimentos
16. Os diferimentos consistem em adiamentos, suspensões e prorrogações que visam sustar ou diferir o pagamento de tributos. Essas medidas diferem o recebimento de receitas previstas em negociações ou parcelamentos feitos anteriormente com o fim de dar uma folga ao fluxo financeiro das empresas durante o período da pandemia em virtude da queda na atividade econômica. Algumas medidas foram adotadas pela RFB e outras pela PGFN, ambas no âmbito do Ministério da Economia, as quais são demonstradas na tabela a seguir:
Tabela 2 - Medidas de Diferimentos - até setembro/2020
	Medida
	Impacto

	1. 
	Diferimento do pagamento das contribuições PIS/PASEP (vencimentos de abril e maio/20 postergados para agosto e outubro/20) . Portaria ME 139/20.
	9,8 bilhões (estimativo) 

	2. 
	Diferimento do pagamento da Cofins (vencimentos de abril e maio/20 postergados para agosto e outubro/20) . Portaria ME 139/20.
	35,09 bilhões (estimativo) 

	3. 
	Diferimento do pagamento da Contribuição Previdenciária (vencimentos de abril e maio/20 postergados para agosto e outubro/20) . Portaria ME 139/20.
	33,36 bilhões (estimativo) 

	4. 
	Postergação, por 60 dias, da entrega da DIRPF assim como do recolhimento do imposto e demais créditos tributários. O do IRPF ajuste foi prorrogado de 30 de abril/20 para 30 de junho/20 (R$ 8,0 bilhões em abril e R$ 2,0 bilhões em maio) ; Instrução Normativa - RFB 1.934/20.
	10 bilhões (estimativo) 

	5. 
	Prorroga o prazo de recolhimento de parcelas referentes aos parcelamentos especiais no âmbito da RFB e PGFN. (maio para agosto; junho para outubro e julho para dezembro/20) .
Portaria ME 201.
	9,58 bilhões (estimativo) 

	6. 
	Prorroga o prazo de recolhimento de parcelas referentes aos parcelamentos especiais, do Simples Nacional, no âmbito da RFB e PGFN. (maio para agosto; junho para outubro e julho para dezembro/20) . Resolução CGSN 155.
	1,4 bilhões (estimativo) 

	7. 
	Prorroga o prazo para o recolhimento de tributos federais, na situação que especifica, em decorrência da pandemia relacionada ao Coronavírus (Diferimento, em relação ao disposto na Portaria ME 139/20, por mais um mês das contribuições ao PIS/Pasep, Cofins e Contribuição Previdenciária Patronal) . Portaria ME 245/20 - 16/06/2020.
	23,3 bilhões (estimativo) 

	8. 
	Suspende os pagamentos de parcelamentos celebrados com base na Lei 13.485, de 2017 entre a União e os Municípios e as prestações cujos vencimentos ocorrerem entre 1º de março de 2020 e 31 de dezembro de 2020. Portaria Conjunta RFB/PGFN 1.072 - 24/6/2020.
	780 milhões (estimativo) 

	9. 
	Prorrogação (do Decreto 10.305/20) da desoneração do IOF sobre as operações de crédito de pessoas físicas e jurídicas, por 3 meses. Impacto - R$ 7 Bilhões. (De 03/07/20 a 20/10/20) .
	7,05 bilhões (definitivo) 

	Fonte: RFB (peça 117) .
17. Somente uma medida de postergação de pagamentos de tributos apresentada na Tabela 2 possui impacto definitivo. Trata-se da prorrogação da isenção do IOF sobre as operações financeiras, na ordem de R$ 7,05 bilhões. As demais medidas adotadas apresentam somente estimativas de impacto até o momento, podendo, desta forma, serem majoradas no transcorrer dos próximos meses.
18. O resultado do período acumulado foi bastante influenciado pelos diversos diferimentos decorrentes da pandemia do coronavírus, segundo a RFB. O total de renúncia fiscal estimada até o mês de setembro totaliza R$ 130,36 bilhões para todas as medidas de prorrogação de pagamento de tributos adotadas. Destaque para o diferimento no pagamento do Cofins e das contribuições previdenciárias, que juntas totalizaram R$ 69 bilhões em benefício.
19. Por fim, acumulando os impactos fiscais das medidas de desoneração tributárias com as medidas de postergação no pagamento de tributos até o mês de setembro, o valor estimado é de R$ 165,36 bilhões (peça 117) .
Administrativas de desburocratização
20. As medidas classificadas como administrativas de desburocratização não têm impacto direto na arrecadação, mas simplificam processos internos com vistas a desburocratizar e facilitar a gestão do processo tributário. Na Tabela 3, observa-se que algumas medidas tomadas sob uma situação extrema poderiam ser adaptadas para continuar com vigência em uma situação normal e realmente simplificar alguns procedimentos burocráticos.
21. Por exemplo, as medidas dos itens 3 e 7 da Tabela 3, relativos ao Programa Nacional de Apoio às Microempresas e Empresas de Pequeno Porte (Pronampe) , simplificam o fluxo de informações de faturamento entre a RFB e a rede bancária, facilitando os procedimentos de obtenção de crédito pelas pequenas e microempresas.
Tabela 3 - Medidas de Desburocratização - até setembro/2020
	Medida
	Órgão

	1. 
	A RFB inaugurou atendimento de serviços relacionados ao Cadastro de Pessoas Físicas (CPF) pelo Telegram. O novo canal utiliza tecnologia conhecida como chatbot, que realiza o atendimento virtual e simula uma conversação por meio de chat. 
	ME/
RFB

	2. 
	O Peac-Maquininhas instituído por meio da Lei 14.042, de 19//08/2020. Este programa conta com R$ 10 bilhões de recursos da União, a serem liberados em duas parcelas iguais.
	ME

	3. 
	Dispõe sobre o fornecimento de informações para fins de análise para a concessão de créditos a microempresas e empresas de pequeno porte no âmbito do Programa Nacional de Apoio às Microempresas e Empresas de Pequeno Porte (Pronampe) , instituído pela Lei 13.999, de 18 de maio de 2020. (Portaria RFB 978/2020, Receita Federal do Brasil) .
	ME/
RFB

	4. 
	Simplifica normas a respeito da apresentação de documentos ao órgão, dentro do contexto da situação de emergência de saúde pública acarretada pelo novo Coronavírus. Esta nova regra elimina exigências estabelecidas por determinações anteriores. Fica suspensa, portanto, a obrigação de que 'a cópia simples de documento apresentada para obtenção de serviços no âmbito da RFB deve estar acompanhada do documento original a fim de possibilitar sua autenticação pelo servidor público ao qual for apresentada' (Portaria RFB 2860/ 2017) . Também fica dispensada, temporariamente, a determinação de que 'os documentos apresentados deverão ser originais ou cópias autenticadas' (Instrução Normativa RFB 1.956/2015) . Essas suspensões de exigências relativas ao atendimento da Receita vão vigorar até 30 de junho de 2020. (Instrução Normativa 1.956 de 29/05/2020- Receita Federal do Brasil) .
	ME/
RFB

	5. 
	Altera a Portaria RFB 543, de 20 de março de 2020, que suspende prazos para prática de atos processuais e os procedimentos administrativos que especifica, no âmbito da Secretaria Especial da Receita Federal do Brasil (RFB) , como medida de proteção para enfrentamento da emergência de saúde pública decorrente do Coronavírus. (Covid-19) (Portaria 936, de 29/05/2020 - Receita Federal do Brasil) .
	ME/
RFB

	6. 
	Facilitar o acesso a crédito por meio da disponibilização de garantias e de preservar empresas de pequeno e de médio porte diante dos impactos econômicos decorrentes da pandemia de Coronavírus (Covid-19) , para a proteção de empregos e da renda. (Medida Provisória 975, de 1/06/2020) 
	ME/
RFB

	7. 
	Institui Grupo de Trabalho para a Consolidação das Estratégias de Governança e Gestão de Riscos do Governo federal em resposta aos impactos relacionados ao Coronavírus, no âmbito do Comitê de Crise da Covid-19. (Resolução 6, de 02/06/2020, Comitê de crise para supervisão e monitoramento dos impactos da Covid-19 ME) .
	ME/
RFB

	8. 
	Dispõe sobre o fornecimento de informações para fins de análise para a concessão de créditos a microempresas e empresas de pequeno porte no âmbito do Programa Nacional de Apoio às Microempresas e Empresas de Pequeno Porte (Pronampe) , instituído pela Lei 13.999, de 18 de maio de 2020. (Portaria 978, de 08/06/2020, Receita Federal do Brasil) .
	ME/
RFB

	9. 
	Estabelece medidas para redução dos impactos econômicos decorrentes da doença pelo Coronavírus identificado em 2019 (Covid-19) com relação aos beneficiários do Regime Aduaneiro Especial de Entreposto Industrial de que tratam as Instruções Normativas RFB 1291, de 19 de setembro de 2012, e 1612, de 26 de janeiro de 2016. (Instrução Normativa 960, de 16/06/2020, Receita Federal do Brasil) Recof e Recof-Sped.
	ME/
RFB

	10. 
	Altera o Decreto 10.277, de 16 de março de 2020, que institui o Comitê de Crise para Supervisão e Monitoramento dos Impactos da Covid-19. O Comitê é órgão de articulação da ação governamental, de assessoramento ao Presidente da República sobre a consciência situacional em questões decorrentes da pandemia da Covid-19 e de deliberação sobre as prioridades, as diretrizes e os aspectos estratégicos relativos aos impactos da Covid-19. (Decreto 10.404, de 22/06/2020, Presidência da República.
	ME/
RFB

	11. 
	Altera a Portaria RFB 978, de 8 de junho de 2020, que dispõe sobre o fornecimento de informações para fins de análise para a concessão de créditos a microempresas e empresas de pequeno porte no âmbito do Programa Nacional de Apoio às Microempresas e Empresas de Pequeno Porte (Pronampe) , instituído pela Lei 13.999, de 18 de maio de 2020.
	ME/
RFB

	12. 
	Regulamenta a Transação Excepcional na cobrança da dívida ativa da União, em função dos efeitos da pandemia pelo novo Coronavírus na capacidade de geração de resultados da pessoa jurídica e no comprometimento da renda das pessoas físicas. (Portaria 14.402, de 16 de junho de 2020) .
	ME/
PGFN

	13. 
	A Secretaria da Receita Federal do Brasil (RFB) e a Procuradoria Geral da Fazenda Nacional (PGFN) prorrogaram por mais 30 dias o prazo de validade das Certidões Negativas de Débitos (CND) e das Certidões Positivas com Efeitos de Negativas (CNEND) , ambas relativas à Créditos Tributários federais e à Dívida Ativa da União. (Portaria Conjunta RFB/PGFN 1178/2020, de 13/07/2020) .
	ME/
PGFN

	14. 
	O CARF elevou, temporariamente, o limite de valor das causas para 8 milhões para julgamentos de recursos em sessões não presenciais, enquanto vigente o estado de emergência em saúde pública de importância nacional decorrente do coronavírus - COVID-19. A medida entrou em vigor em 1º de setembro de 2020 e abrange 94,18% dos processos do Órgão.
	ME/
CARF

	Fonte: RFB, PGFN e CARF.
22. Houve edição por parte da RFB de medidas de caráter administrativo no âmbito do atendimento aos contribuintes, como se observa na medida constante no item 4. Tal medida possui a finalidade de simplificar normas a respeito da apresentação de documentos ao órgão, dentro do contexto da situação de emergência de saúde pública acarretada pelo novo coronavírus. A iniciativa busca dar maior agilidade no atendimento ao cidadão, oferecendo um serviço de excelência, sem a necessidade de interação com servidores da Receita Federal. Essa medida contribui para evitar o deslocamento das pessoas às unidades de atendimento presencial, de forma a preservar a saúde de servidores e cidadãos, minimizando aglomerações e, consequentemente, a propagação do coronavírus.
23. Essa nova regra elimina exigências estabelecidas por determinações anteriores, ficando suspensa a obrigação da apresentação de cópia simples de documento para obtenção de serviços no âmbito da RFB, ou seja, o contribuinte é dispensado de apresentar o documento original a fim de possibilitar sua autenticação pelo servidor público ao qual for apresentada. Também fica dispensada a determinação de que os documentos apresentados deverão ser cópias autenticadas. Essas suspensões de exigências relativas ao atendimento da RFB vigoraram até 30 de junho de 2020.
Programa Nacional de Apoio às Microempresas e Empresas de Pequeno Porte - Pronampe
24. Entre as medidas adotadas pela administração tributária até setembro para o enfrentamento da pandemia da covid-19, destaca-se a regulamentação pela RFB do Pronampe. O intuito do programa é beneficiar aproximadamente 4,5 milhões de pequenos negócios.
25. O Pronampe possuía previsão de auxiliar as micro e pequenas empresas com a concessão de empréstimos, baseando-se no histórico de faturamento. Com essa medida, a União aumentou a participação no Fundo Garantidor de Operações em R$ 15,9 bilhões, conforme dispõe o art. 6º da Lei 13.999 de 18/05/2020, que institui o programa.
26. No mês de setembro, constata-se que os recursos iniciais destinados ao programa (R$ 15,9 bilhões) não foram o suficiente para atender a demanda dos microempresários. Houve, então, o lançamento da segunda etapa com valor de 12 bilhões que também foi consumido, deixando empresários descobertos. Há estudos para que haja o lançamento da terceira etapa do programa com um aporte de mais 10 bilhões, no entanto, para operacionalizar uma nova fase, há necessidade de alteração legislativa via Congresso Nacional (https://www.gov.br/pt-br/noticias/financas-impostos-e-gestao-publica/2020/09/pronampe-destina-mais-r-12-bilhoes-para-apoio-a-micro-e-pequenas-empresas) .
Programa Emergencial de Acesso ao Crédito na modalidade de garantia de recebíveis - PEAC-maquininhas
27. A medida constante no item 2 da Tabela 3 refere-se ao Programa Emergencial de Acesso ao Crédito na modalidade de garantia de recebíveis (PEAC-Maquininhas) . O programa faz parte de um conjunto de medidas que visam auxiliar famílias e empresas durante a pandemia da covid-19.
28. O Peac-Maquininhas foi uma iniciativa do Congresso Nacional, com o apoio técnico da Secretaria de Política Econômica do Ministério da Economia (SPE/ME) , instituído por meio da Lei 14.042, de 19/08/2020. Este programa conta com R$ 10 bilhões de recursos da União, a serem liberados em duas parcelas iguais. Essa medida será financiada integralmente com recursos da União e, além da garantia oferecida pelo contratante, isto é, recebíveis originados nas maquininhas, as operações de crédito contam com a garantia da União.
29. O Programa pretende facilitar o acesso a crédito aos microempreendedores individuais (MEI) e às microempresas e empresas de pequeno porte, ou seja, empresas com faturamento bruto igual ou inferior a R$ 4,8 milhões. O governo deve disponibilizar pelo programa R$ 10 bilhões de recursos da União, a serem liberados em duas parcelas iguais de R$ 5 bilhões.
30. As operações de crédito no âmbito do Peac-Maquininhas serão garantidas pelos recebíveis a serem originados nas máquinas de cartão de crédito e débito, também conhecidas como maquininhas de cartão. O valor de crédito a ser concedido no âmbito do Peac-Maquininhas está limitado ao dobro da média mensal das vendas de bens e prestações de serviços recebidos pelas maquininhas de cartão, e limitado ao valor máximo de R$ 50 mil. Esta média será calculada com base no período de 1º de março de 2019 e 29 de fevereiro de 2020, ou seja, no período anterior à pandemia (https://noticias.r7.com/economia/economize/uniao-libera-r-5-bi-para-financiar-mei-micro-e-pequena-empresa-28092020?amp) .
31. No âmbito da PGFN, desde o início da pandemia, o órgão focalizou suas ações de enfrentamento da crise por intermédio de ações relativas à prorrogação de prazos de vencimento de parcelas de parcelamentos vigentes, suspensão de atos de cobrança, renegociação de dívidas e prorrogação de validade do prazo de certidões, conforme já elencadas nas decisões constantes dos Acórdão 1195/2020-TCU-Plenário, 1.638/2020-TCU-Plenário e 2.193/2020-TCU-Plenário, todos de relatoria do Ministro Bruno Dantas.
32. O Ministério da Economia, por intermédio da Portaria 201, de 11/05/2020, prorrogou o prazo de pagamento das parcelas de parcelamentos administrados pela PGFN, com vencimento em maio, junho e julho de 2020, para agosto, outubro e dezembro de 2020, respectivamente.
33. O Comitê Gestor do Simples Nacional editou a Resolução 155, de 15/05/ 2020, prorrogando o vencimento das parcelas com vencimento em maio, junho e julho de 2020, para agosto, outubro e dezembro de 2020, respectivamente. A prorrogação não se aplica aos acordos de transação, nem aos negócios jurídicos processuais formalizados perante a PGFN.
34. As medidas estabelecidas pela Portaria do Ministério da Economia 103, de 17/03/2020, e pela Portaria PGFN 7.821, de 18/03/2020, suspenderam os prazos para os contribuintes apresentarem impugnações administrativas no âmbito dos procedimentos de cobrança; para a instauração de novos procedimentos de cobrança; para o encaminhamento de certidões da dívida ativa para cartórios de protesto e para a instauração de procedimentos de exclusão de parcelamentos em atraso.
35. A Portaria PGFN 15.413, de 29/06/2020, prorrogou até 31/7/2020 a suspensão temporária de medidas de cobrança administrativa da Dívida Ativa da União (DAU) que havia sido estabelecida inicialmente pela Portaria PGFN 7.821, de 18/03/2020. Posteriormente, a Portaria 18.176, de 30/7/2020, prorrogou os prazos até 30/9/2020.
36. No caso das medidas de renegociação de dívidas (transação extraordinária) , foram concedidas condições facilitadas para renegociação de dívidas disponível para todos os contribuintes, com exceção de débitos junto ao Fundo de Garantia por Tempo de Serviço (FGTS) e de Simples Nacional, de multas qualificadas ou de multas criminais. Essa modalidade permite parcelar a entrada, referente a 1% do valor total dos débitos, em até três meses. As demais parcelas tiveram diferimento de 90 dias.
37. Outro benefício foi a concessão de prazo mais longo para parcelamento. Para pessoa jurídica, o pagamento do saldo pode ser dividido em até 81 meses. No caso de pessoa física, microempresa ou empresa de pequeno porte, instituições de ensino, Santas Casas de Misericórdia, sociedades cooperativas e demais organizações da sociedade civil de que trata a Lei 13.019, de 31/07/2014, o saldo pode ser parcelado em até 142 meses.
38. No caso de débitos previdenciários, o prazo máximo é de 60 meses por conta de limitações constitucionais. Não houve descontos nessa modalidade, apenas prazo estendido para pagamento das parcelas e da entrada. Ela também não abrange débitos do FGTS, de Simples Nacional, e multas criminais. O prazo de adesão concedido foi até 31/07/2020.
39. A Portaria PGFN 9.924, de 14/04/2020, prorrogou o prazo de adesão à transação extraordinária, suspendendo até 31/07/2020 o início de procedimentos de exclusão de contribuintes de parcelamentos administrados pela PGFN cuja hipótese de rescisão por inadimplência de parcelas tenha se configurado a partir do mês de fevereiro de 2020, inclusive em função dos efeitos da pandemia causada pela covid-19 na capacidade de geração de resultado dos devedores inscritos em DAU.
40. Inicialmente, o ato publicado em abril teria validade até junho, entretanto, com a manutenção do cenário econômico, a adequação da data foi necessária. Essa decisão beneficia 25 clubes das Séries A e B do campeonato brasileiro que possuem passivos tributários e previdenciários na União. Exemplificando, os maiores devedores da União, dentre os times de futebol da série A e B, concentram hoje aproximadamente R$ 915,3 milhões de passivos tributários e previdenciários (peça 94) .
41. Ressalta-se que está em vigor plano de auxílio a essas entidades desportivas profissionais no que se refere ao parcelamento dos tributos no âmbito do Programa de Modernização da Gestão e de Responsabilidade Fiscal do Futebol Brasileiro - PROFUT (Lei 13.155, de 04/08/2015) . O objetivo é promover a gestão transparente e democrática e o equilíbrio financeiro das entidades desportivas profissionais de futebol.
EVOLUÇÃO DA ARRECADAÇÃO TRIBUTÁRIA FEDERAL
42. A arrecadação tributária de 2020 foi afetada pelo coronavírus, conforme relatado pelos Acórdãos anteriores (Acórdão 1195/2020-TCU-Plenário, Acórdão 1638/2020-TCU-Plenário e Acórdão 2193/2020-TCU-Plenário, todos de relatoria do Min. Bruno Dantas) . Até o mês de maio de 2020, essa tendência de queda permaneceu, com leve aumento da arrecadação total de maio (R$ 77,42 bilhões) para julho (R$ 115,99 bilhões) , mas ainda inferior à arrecadação de janeiro de 2020 (R$ 174,99 bilhões) , aos mesmos meses em 2019 descontado o IPCA (R$ 115,41 bilhões em maio de 2019 e R$ 130,58 bilhões em julho de 2019) e aos montantes previstos na Lei Orçamentária Anual.
Frustração de Arrecadação
43. Inicialmente, em 2020, houve frustração da arrecadação administrada pela RFB em relação à previsão constante da LOA:
Figura 3: Receita Prevista versus Realizada
R$ em milhões

Fonte: Secretaria Especial da Receita Federal do Brasil, elaboração própria. Os dados estão corrigidos pelo IPCA - Índice de Preços ao Consumidor Amplo (peça 88 e peça 95, p. 5) .
44. Somente a arrecadação do mês de janeiro de 2020 superou a receita prevista da arrecadação administrada pela RFB desde o início do ano de 2020. Os demais meses apresentaram frustração de receita frente à previsão, sendo o mês de abril aquele de maior diferença absoluta entre o valor previsto e o realizado (R$ 43,5 bilhões) . As previsões foram atualizadas pelos Decretos 10.295/20, 10.385/20 e 10.444/20. No entanto, por meio dos dados de previsão constante da LOA que foi publicada ainda em 2019, demonstra-se a realidade das receitas tributárias federais impactadas pela pandemia do coronavírus.
45. O total da arrecadação administrada pela RFB prevista na LOA até o mês de julho totalizava R$ 898,322 bilhões, mas o montante efetivamente arrecadado foi de R$ 747.757 bilhões, o que representa a frustração das receitas inicialmente previstas em R$ 150,565 bilhões.
46. Embora existam atualizações da previsão de receita frente à realidade decorrente da pandemia, os meses de agosto a dezembro de 2020 podem permanecer em frustração de receitas, pois a previsão inicial da LOA era de crescimento até dezembro de 2020. Paralelamente, as consequências econômicas decorrentes da pandemia ainda estão ocorrendo, bem como as medidas tributárias com impactos na arrecadação, conforme apresentado no tópico 'Medidas de resposta à crise no Brasil de abril a setembro'.
Redução de Arrecadação
47. Todos os meses do ano de 2020, até o momento, apresentaram arrecadação real inferior aos mesmos meses de 2019, exceto o mês de janeiro, conforme gráfico a seguir (Figura 4) :
Figura 4: Arrecadação Federal
R$ em milhões
Fonte: Secretaria Especial da Receita Federal do Brasil, elaboração própria. Os dados de 2019 estão corrigidos pelo IPCA - Índice de Preços ao Consumidor Amplo.
48. O total da arrecadação teve um leve aumento no mês de julho em comparação ao mês de junho de 2020, totalizando R$ 115,990 bilhões de reais (peça 121, p. 4) . No entanto, a arrecadação do período de janeiro a julho de 2020 em relação ao mesmo período de 2019 apresentou decréscimo real de 15,16%.
49. As medidas descritas no tópico 'Medidas de resposta à crise no Brasil de abril a setembro' contribuíram para o impacto na arrecadação, tendo em vista que as medidas de desonerações impactam diretamente a diminuição da arrecadação, bem como as medidas de adiamento, suspensões e prorrogações, que, embora sejam medidas temporárias, prorrogam o pagamento pelo contribuinte e, consequentemente, o recebimento e o aumento da arrecadação federal.
Arrecadação por Tributo Federal
50. Comparando-se a arrecadação de 2020 com o mesmo período de 2019, é possível verificar redução real da arrecadação dos diferentes tipos de tributos:

Figura 5: Arrecadação por tipo de tributo em julho de 2019 e de 2020
R$ em milhões
Fonte: Secretaria Especial da Receita Federal do Brasil, elaboração própria. Os dados de 2019 estão corrigidos pelo IPCA - Índice de Preços ao Consumidor Amplo. Cofins: Contribuição para o Financiamento da Seguridade Social. CSLL: Contribuição Social sobre o Lucro Líquido. PIS/Pasep: Programa de Integração Social e o Programa de Formação do Patrimônio do Servidor Público. IPI: Imposto sobre Produtos Industrializados. IOF: Imposto sobre Operações Financeiras. PSS: Contribuição do Plano de Seguridade Servidor.
51. A arrecadação dos impostos sobre a renda de pessoas físicas e jurídicas (IR) e sobre produtos industrializados (IPI) é a mais representativa e reduziu em 2020 na comparação com 2019. Ademais, esses dois tributos têm impacto ainda no Fundo de Participação dos Estados (FPE) , no Fundo de Participação dos Municípios (FPM) e, consequentemente, no Fundo de Manutenção e Desenvolvimento da Educação Básica (Fundeb) . Portanto, a redução de tributos federais reduz diretamente os recursos disponíveis para os estados e municípios e é tratado no tópico 'Riscos Identificados'.
52. Apenas a Contribuição do Plano de Seguridade do Servidor (PSS) não reduziu na comparação entre 2020 e 2019, enquanto todos os demais tributos apresentaram redução real em virtude da pandemia.
Arrecadação por Unidade da Federação
53. De acordo com os dados da RFB, a arrecadação federal está em queda real desde janeiro de 2020 se comparado com 2019, conforme apresentado nos relatórios anteriores (Acórdão 1195/2020-TCU-Plenário, Acórdão 1638/2020-TCU-Plenário e Acórdão 2193/2020-TCU-Plenário, todos de relatoria do Ministro Bruno Dantas) . A RFB apresenta essa arrecadação também por unidade da federação, que é representada a seguir:

Figura 6: Arrecadação Tributária Federal por Unidade da Federação de janeiro a maio de 2020
R$ em bilhões
Fonte: Secretaria Especial da Receita Federal do Brasil, elaboração própria.
54. Analisando-se o mês de julho de 2020, a arrecadação total das Receitas Federais atingiu o valor de R$ 115,990 bilhões, registrando decréscimo real (descontada a inflação - calculada pelo IPCA) de 15,16% em relação a maio de 2019 (peça 121) . A participação dos Estados de São Paulo e do Rio de Janeiro na arrecadação federal são representativas, porém todas as unidades da federação apresentaram queda entre janeiro e julho de 2020. Os estados do Rio de Janeiro e do Piauí tiveram as maiores quedas de arrecadação no mês de julho (47%) seguidos de Minas Gerais (38%) e Maranhão (36%) :
Figura 7: Variação de Arrecadação Bruta de Janeiro a Julho de 2020
Fonte: Secretaria Especial da Receita Federal do Brasil, elaboração própria.
55. O cenário representa risco para as contas públicas federais (descrito no tópico Riscos Identificados) , pois, além de a arrecadação federal estar diminuindo, o mesmo ocorre com a arrecadação estadual. Os Estados, no entanto, contam com auxílio decorrente da Lei Complementar 173, de 27 de maio de 2020, que criou o Programa Federativo de Enfrentamento ao Coronavírus SARS-CoV-2 (Covid-19) (item 1 da Tabela 2) .
56. Ademais, o Painel das Medidas de Suporte aos Entes Federais lançado pelo Ministério da Economia (https://monitora-suporte-federativo.herokuapp.com) demonstra desequilíbrio na suficiência do suporte aos entes, pois vários estados estão recebendo mais que 120% (AC, AL, AP, MA, MS, MT, PA, RO, RR e TO) , com destaque para os estados do Amapá e de Roraima, com aproximadamente 179% e 167% de suficiência respectivamente.

Figura 8: Índices de Suficiência - por Estados (Linha Horizontal em 100%) 
Fonte: Peça 115, p. 18.
57. O desequilíbrio está demonstrado porque, de acordo com os dados do próprio Ministério da Economia, a perda de arrecadação pelos estados não foi uniforme e nem generalizada. De acordo com o Painel, os estados Amazonas, Maranhão, Mato Grosso do Sul, Mato Grosso, Pará e Rondônia tiveram perda de arrecadação negativa (ou seja, ganho de arrecadação) , o que não justificaria a priori o recebimento de suporte para essa finalidade.
Figura 9: Perda de Arrecadação x Suporte Recebido - por Estados
R$ em bilhões
Fonte: Peça 115, p. 19.
58. Portanto, o legislador não considerou que alguns estados poderiam não ter perda de arrecadação e não necessitariam de suporte, o que representa um desequilíbrio na suficiência do suporte aos entes.
DIVERGÊNCIAS DE INFORMAÇÕES SOBRE RECUPERAÇÃO DA ARRECADAÇÃO
59. Conforme relatório da Instituição Fiscal Independente (IFI) de setembro de 2020 (peça 118, p 16) , o efeito maior das desonerações e redução de alíquotas sobre impostos ocorreu entre os meses de abril e junho. Já no mês de julho, a queda perceptível na arrecadação federal foi devido à prorrogação até outubro da isenção do IOF sobre operações financeiras. Segundo o Instituto, a receita líquida, que corresponde à receita total deduzida das transferências constitucionais a estados e municípios, totalizou R$ 617,1 bilhões, configurando queda real de 18,9% frente ao apurado em 2019. Essa perda de receita líquida correspondeu a R$ 121,7 bilhões.
60. De outra forma, a RFB informou que o impacto geral das medidas relacionadas com desoneração de tributos, bem como com o diferimento de pagamentos destes totalizam R$ 165,36 bilhões até 30/9/2020, sem considerar os impactos dos efeitos da desoneração do IOF do Decreto 10.414/20 e do Decreto 10.305/20 (peça 117) . Há, portanto, divergências nos impactos divulgados entre a administração tributária e por entidades que avaliam as medidas adotadas pela União.
61. Uma terceira divergência identificada refere-se às informações da RFB de retomada da economia e as informações emitidas pela Cielo no relatório do Índice Cielo do Varejo Ampliado (ICVA) . Inicialmente, um importante indicador para auferir a retomada da arrecadação é a análise da emissão de notas fiscais emitidas por pequenas e grandes empresas. Atualmente, com o advento das notas fiscais eletrônicas, a apuração pode ser realizada com maior precisão e tempestividade pela administração tributária.
62. Nesse sentido, a RFB emitiu o segundo relatório de acompanhamento da emissão de notas fiscais eletrônicas no Brasil separado por regiões com o intuito de auferir os efeitos da pandemia na economia e, em consequência, na arrecadação tributária federal (peça 69) . No Boletim Impactos da Covid-19, de publicação quinzenal, a RFB apresenta ao público informações econômico-fiscais para apoio ao monitoramento dos efeitos da covid-19 sobre a economia brasileira. Os quadros baseiam-se nas vendas registradas no Sistema Público de Escrituração Digital (Sped) - notas fiscais eletrônicas (NFe) .
63. No Brasil, a média diária de vendas com a NFe superou R$ 20 bilhões nos meses de janeiro a março, caindo para R$ 19,0 bilhões em abril, mas subindo para R$ 21,1 bilhões em maio. No entanto, nos últimos três meses (junho, julho e agosto) , os valores mantiveram trajetória ascendente de 24 bilhões, 25,6 bilhões e 26,8 bilhões, respectivamente superando o nível de emissão de notas relativas ao mesmo período de 2019. (peça 122, p. 26) 
64. Na comparação com o mês anterior, a queda acentuada em abril (-17,8%) foi seguida de aumento de 11,1% em maio. Na comparação com o mesmo mês do ano 2019, as vendas foram maiores em janeiro, fevereiro e março, porém inferiores em abril (-14,9%) e maio (-15,2%) , em termos reais. Retornando a se recuperar nos meses de junho (+21,53%) , julho (+17,39%) e agosto (+16,17%) . (peça 122, p. 26) 
65. A RFB afirma que a emissão de NFe tem retomado aos níveis pré-crise provocada pela pandemia do coronavírus superando a emissão do mesmo período do ano de 2019 (meses de junho, julho e agosto) , o que poderia revelar uma retomada da economia de forma ampla e por regiões. No entanto, verifica-se que a retomada ocorreu de forma sensível em comparação ao período pós crise, a partir de março, conforme retrata o ICVA, emitido pela Cielo em seu relatório mensal, indicando recuperação frente aos baixos níveis atingidos após o início da crise e não como superação dos índices alcançados pré-crise.

Figura 10: Crescimento da Receita de Vendas sem ajuste de calendário

Fonte: Relatório ICVA - Cielo - Agosto (peça 116) .
66. Segundo a Instituição, os patamares do varejo em agosto mostram recuperação quando comparados aos meses de junho e julho. Os setores que apresentaram a maior aceleração do índice foram os de bens duráveis e semiduráveis (segmento de móveis, eletro e departamentos) . O setor de serviços também registrou aceleração, principalmente, para os segmentos de turismo e transporte e bares e restaurantes que, apesar de ainda registrarem forte queda em relação a um ano atrás, demonstram aceleração na retomada.
67. A comparação do cenário base com os cenários otimista e pessimista mostra que a perda na receita líquida da União será maior ou pior em função do crescimento esperado da economia e do comportamento das receitas não administradas. Assim, diante dos dados apresentados, é possível constatar continuidade da recuperação da atividade econômica em agosto, como denota o boletim da RFB, bem como o relatório emitido pela Cielo. No entanto, a afirmação de que se atingiu estágio de recuperação em patamar pré-crise pode ser considerada otimista, com potencial de influenciar decisões políticas futuras ao transparecer retomada econômica maior do que realmente está de fato ocorrendo.
RISCOS IDENTIFICADOS
Frustração de receitas originalmente previstas na LOA
68. Conforme apresentado no tópico 'Evolução da Arrecadação Tributária Federal', há frustração de receitas com base na previsão da LOA no total de R$ 150,565 bilhões, bem como redução real da arrecadação em comparação a 2019 no período de janeiro a julho de 15,16%. Esse risco foi apresentado inicialmente no item 9.1.2 do Acórdão 1638/2020-TCU-Plenário, de relatoria do Ministro Bruno Dantas. Com as informações atualizadas pelo presente relatório, percebe-se que esse risco permanece e é considerado de probabilidade e impacto altos, pois a queda de arrecadação pode inviabilizar o funcionamento da máquina pública, comprometendo diversos serviços públicos, a constituição de diversos fundos, como o Fundeb, descrito no tópico 'Arrecadação por Tributo Federal', entre outras diversas áreas que são afetadas.
69. Comparando-se o período de janeiro a julho de 2020 com o equivalente período de 2019, a arrecadação conjunta do Cofins e do PIS/Pasep nesse último período, que foi de R$ 136,467 bilhões, representa uma queda real de 28,75% (peça 121, p. 5) . Os principais motivos foram o crescimento de 44% nas compensações tributárias e o decréscimo real de 5,30% no volume de vendas (índice PMC-IBGE) e de 6,80% no volume de serviços (índice PMS-IBGE) .
70. A Receita Previdenciária (Regime Geral) decresceu, em termos reais, 18,01%, com arrecadação de 202,799 bilhões no período de janeiro a julho de 2020. Os principais motivos para o decréscimo foram 'os diferimentos dos prazos para pagamento do Simples Nacional, da Contribuição Previdenciária Patronal e dos parcelamentos especiais, que totalizaram, no período acumulado, aproximadamente, 35,5 bilhões e pelo crescimento das compensações tributárias com débitos de receita previdenciária'. (peça 121, p. 5-6) 
Ações fiscais temporárias tornarem-se de caráter continuado no período pós-pandemia
71. O impacto das medidas fiscais para combate à pandemia da covid-19 sobre as finanças públicas já é significativo e não depende apenas da duração da pandemia, mas também de quão rápida será a recuperação econômica pós-pandemia. No contexto do setor público, o aumento do déficit é influenciado também pela concessão de auxílio emergencial em escala extraordinária. No entanto, a transparência é fundamental para gerenciar o recolhimento dos tributos.
72. Um dos maiores riscos decorrentes da pandemia é o efeito negativo na arrecadação de tributos, pois atingirá diretamente a atividade econômica. O Acórdão 1195/2020-TCU-Plenário, de relatoria do Ministro Bruno Dantas, considerou que essa queda deve ser acompanhada de perto e a efetividade dos instrumentos do governo federal deverá ser avaliada com muita precisão pelo TCU, pois as medidas tomadas, ainda incipientes, são de cunho excepcional e permitirão algumas ações com riscos maiores do que o normalmente observado.
73. À medida que a dispersão da pandemia ocorra nos países e, em consequência, se finalizem as ações de isolamento social, a aplicação de um estímulo fiscal coordenado, com objetivos e metas factíveis, será fundamental como uma ferramenta eficaz para impulsionar a recuperação econômica. De acordo com o Relatório do Fundo Monetário Internacional referente ao mês de abril/2020, há o risco de que medidas excepcionais adotadas durante a crise, com efeitos temporários, sejam revertidas em medidas de caráter permanente (médio e longo prazos) , onerando os cofres públicos com a repercussão de despesas e a frustração de receitas por tempo maior do que o necessário (peça 44) .
74. De fato, os fortes impactos da crise sanitária da covid-19 sobre a atividade econômica, as finanças públicas, a pobreza e a desigualdade indicam que políticas de apoio à reconstrução da atividade econômica e social e à recomposição da situação fiscal serão necessárias. Dessa forma, não será possível simplesmente desligar a estrutura montada de suporte social.
75. Para promover o retorno ao crescimento com equidade, será preciso formular e implementar planos integrados que sirvam de estímulo econômico e que apoiem as famílias e as empresas mais vulneráveis durante o período de retorno à normalidade. Entretanto, esses planos deverão levar em consideração as restrições orçamentárias, para não comprometerem a sustentabilidade fiscal.
76. Nessa mesma linha, o Relatório de Acompanhamento Fiscal 40 da IFI alterou o cenário de projeções de receitas 'contando que o governo instituirá um novo Refis passada a fase mais aguda da pandemia'. Em razão da lenta retomada da atividade econômica a partir do segundo semestre deste ano, e considerando a possibilidade concreta de que as empresas venham a ter dificuldades em recolher diversos tributos quando a fase mais aguda da pandemia passar, a IFI passou a considerar a premissa de que o governo federal instituirá um novo programa de parcelamento de débitos tributários (Refis) em algum momento no segundo semestre de 2020 (peça 37) .
77. O refinanciamento das dívidas tributárias de devedores do fisco é procedimento comum no Brasil. Por exemplo, a Lei 8.212/1991, que promoveu refinanciamento do pagamento de tributos de devedores têm repercussões até os dias atuais. Outro exemplo a ser reportado é a Lei 12.996/2014, que autorizou o parcelamento de dívidas de devedores de juros, multas e tributos inadimplidos até 31/12/2013, a qual continua em vigor até os dias atuais.
78. De fato, de acordo com o Estudo sobre Impactos dos Parcelamentos Especiais, atualizado pela Receita Federal em 29/12/2017, desde o ano 2000 foram criados mais de 40 programas de parcelamentos especiais, sem contar as reaberturas e prorrogações dos programas anteriormente instituídos, ao custo de mais de R$ 176 bilhões em renúncias tributárias (peça 58) . Ademais, há projetos legislativos que visam à criação de refinanciamento de tributos em função da crise, podendo frustrar o ingresso desses recursos no exercício corrente, como o Projeto de Lei 2.169/2020 (peça 47) , que cria plano de recuperação fiscal para empresas em situações de calamidade pública, e o Projeto de Lei 2.735/2020 (peça 48) , que institui o Programa Extraordinário de Regularização Tributária da RFB e da PGFN.
79. Por meio de sua Portaria PGFN 14.402, de 16 de junho de 2020 (peça 71) , a PGFN 'estabelece as condições para transação excepcional na cobrança da dívida ativa da União, em função dos efeitos da pandemia causada pelo coronavírus na perspectiva de recebimento de créditos inscritos'. Ela visa repactuar créditos da União já inscritos em Dívida Ativa da União (DAU) , que pode ser feita tanto por pessoas físicas ou jurídicas, enquanto os cálculos serão feitos em função do grau de recuperabilidade econômica do crédito, do comprometimento da renda da pessoa física e do impacto na geração de resultados da pessoa jurídica, causados pela pandemia.
80. Não se trata de refinanciamento de dívidas ao estilo Refis, mas de repactuação de créditos já anteriormente negociados. Isso certamente trará queda no ingresso de recursos provenientes dessa fonte arrecadadora. O quantum dessa frustação arrecadatória só poderá ser devidamente avaliado após os primeiros resultados advindos das adesões ao programa, que poderão ser feitos de 1/7 a 29/12/2020, no portal 'Regularize' (www.regularize.pgfn.gov.br) .
81. A IFI, em seu relatório de acompanhamento fiscal referente ao mês de junho (peça 70, p. 18) , apresenta também percepção, no mesmo sentido, sobre a projeção de cenários econômicos com advento de medidas a serem adotadas no âmbito da recuperação dos tributos postergados. Afirma que 'diferimentos regressarão aos cofres da União por meio de um Refis, entre 2021 e 2025. Foi mantida a premissa de que os diferimentos regressarão aos cofres da União entre 2021 e 2025, nos três cenários de projeção considerados podendo, ainda, se estender por prazo maior'.
82. As premissas utilizadas pelo Instituto assumem que os tributos diferidos serão pagos no formato de um novo Refis em razão das dificuldades de caixa que as empresas deverão enfrentar no período posterior ao da fase mais aguda da pandemia. Há ainda o risco de os diferimentos serem estendidos por mais tempo, corroborando com a opinião da equipe, e de as medidas serem transferidas para 2021 (peça 91, p. 36) .
83. Portanto, o risco de ações fiscais temporárias tornarem-se de caráter continuado no período pós-pandemia é de probabilidade e impacto altos, pois já constava do relatório do mês de maio/2020 e foi reforçado com as evidências do presente relatório, permanecendo o risco descrito pelo item 9.1.4 do Acórdão 1638/2020-TCU-Plenário, de relatoria do Ministro Bruno Dantas.
Redução de repasse aos Estados e Municípios
84. As transferências constitucionais são baseadas na arrecadação federal, principalmente do Imposto sobre a Renda (IR) e do Imposto sobre Produtos Industrializados (IPI) . As principais transferências são o Fundo de Participação dos Estados (FPE) e o Fundo de Participação dos Municípios (FPM) , os quais tiveram redução significativa.
85. Embora os repasses dessas transferências tenham sido equilibrados com as medidas estabelecidas pela LC 173/2020, também foi convertida a Medida Provisória 938/2020 na Lei 14.041/2020, a qual estabelece apoio financeiro pela União aos Estados, ao Distrito Federal e aos Municípios com o objetivo de mitigar as dificuldades financeiras decorrentes da pandemia do coronavírus. Portanto, é necessário adotar medidas contínuas que capacitem os entes a honrarem aos termos acordados com a União. As referidas leis não foram citadas no presente relatório como medida de desoneração, diferimento ou administrativa de desburocratização porque elas não representam medidas adotadas pela administração tributária federal, mas sim apoio financeiro por parte da União em socorro dos estados e municípios.
86. Na figura 11, percebe-se a queda sofrida pelos estados no volume das transferências recebidas do FPE. O gráfico faz uma consolidação comparada dos meses de janeiro a agosto de 2019 com janeiro a agosto de 2020.
Figura 11: FPE acumulada jan/ago 2019 e jan/ago 2020 (ajustado pelo IPCA) 
R$ em bilhões
Fonte: STN - https://tesourotransparente.gov.br - Elaboração própria.
87. A figura 12 apresenta a queda sofrida pelos municípios no volume das transferências recebidas do FPM de janeiro a dezembro de 2019 comparado com janeiro a agosto de 2020 com dados brutos, sem ajuste pelo IPCA.
Figura 12: FPM (não ajustado pelo IPCA) 
R$ em bilhões
Fonte: STN - Elaboração própria.
88. É possível verificar a redução de FPM de 2019 para 2020, com exceção de fevereiro e julho. Mesmo sem o ajuste do IPCA, os demais meses apresentam redução real, o que evidencia que as transferências FPE e FPM realmente reduziram em função da diminuição da arrecadação decorrente da pandemia. A retomada dos níveis de repasses depende diretamente da arrecadação, que está vinculada à normalização da atividade econômica. Como ainda não é possível prever uma data para esse retorno à normalidade em função das incertezas quanto ao controle da pandemia, as oscilações nessa fonte de receita devem continuar ocorrendo.
CONCLUSÃO
89. O Plano Especial de Acompanhamento das Ações de Combate à Covid-19 aprovado pelo Tribunal apresenta, como um dos objetivos, a promoção da transparência às ações governamentais adotadas no combate à emergência de saúde pública causada pelo coronavírus, que devem impactar diretamente a população. Desta forma, além dos encaminhamentos internos, e aos órgãos acompanhados, propõe-se encaminhar o resultado dos trabalhos aos demais atores governamentais envolvidos na gestão ou no controle dos atos praticados.
90. Assim, além do Ministério da Economia, sugere-se encaminhar o presente relatório à Comissão Mista Especial do Congresso Nacional de acompanhamento das medidas relacionadas ao Coronavírus (CN-Covid-19) ; ao Centro de Coordenação de Operações do Comitê de Crise para Supervisão e Monitoramento dos Impactos da Covid-19 (CCOP) , coordenado pela Casa Civil da Presidência da República; e ao Gabinete Integrado de Acompanhamento à Epidemia do Coronavírus-19 (GIAC-COVID-19) , coordenado pela Procuradoria-Geral da República, informando que:
a) embora historicamente o relatório de arrecadação divulgado pela RFB ocorra em torno do dia 22 do mês subsequente, a publicação referente ao mês de agosto não ocorreu até o dia 30 de setembro de 2020, o que inviabilizou a análise da arrecadação até o mês de agosto pelo presente relatório;
b) a frustração da arrecadação administrada pela RFB de janeiro a julho de 2020 totalizou R$ 150,565 bilhões em relação à previsão inicial da Lei Orçamentária Anual para 2020;
c) a arrecadação total das receitas federais em julho de 2020 totalizou R$ 115,990 bilhões, representando decréscimo real de 17,68% em relação a 2019;
d) a arrecadação do período de janeiro a julho de 2020 totalizou R$ 781,956 bilhões, representando decréscimo real de 15,16% em relação a 2019;
e) a administração tributária avançou em medidas de enfrentamento à pandemia do coronavírus no período de abril a setembro de 2020 nos grupos de desonerações, com impacto estimado de R$ 35 bilhões; diferimentos, com impacto estimado de R$ 130,36 bilhões; e medidas administrativas de desburocratização, sem impacto estimado;
f) as medidas administrativas de desburocratização mostraram-se promissoras e podem ser intensificadas pelo Ministério da Economia, ratificando o item 9.1.5 do Acórdão 2193/2020-TCU-Plenário, de relatoria do Ministro Bruno Dantas;
g) o suporte oferecido pela Lei Complementar 173/2020 atingiu o objetivo de recompor as perdas de arrecadação pelos entes federais, mas houve desequilíbrio na suficiência dos estados, ratificando o item 9.1.6 do Acórdão 2193/2020-TCU-Plenário, de relatoria do Ministro Bruno Dantas;
h) divergências de informações sobre recuperação da arrecadação podem influenciar decisões políticas futuras ao transparecer retomada econômica maior do que realmente está de fato ocorrendo, ratificando o constante do item 9.1.7 do Acórdão 2193/2020-TCU-Plenário, de relatoria do Ministro Bruno Dantas;
i) o risco de frustração de receitas originalmente previstas na Lei Orçamentária Anual (LOA) para o exercício de 2020 permanece e é considerado de probabilidade e impacto altos; ratificando o item 9.1, alínea c, do Acórdão 1195/2020-TCU-Plenário, os itens 9.1.1, 9.1.2 e 9.1.3 do Acórdão 1638/2020-TCU-Plenário e o item 9.1.8 do Acórdão 2193/2020-TCU-Plenário, todos de relatoria do Ministro Bruno Dantas;
j) o risco de ações fiscais temporárias tornarem-se de caráter continuado no período pós-pandemia é de probabilidade e impacto altos, ratificando o item 9.1, alínea b, do Acórdão 1195/2020-TCU-Plenário, o item 9.1.4 do Acórdão 1638/2020-TCU-Plenário e o item 9.1.9 do Acórdão 2193/2020-TCU-Plenário, todos de relatoria do Ministro Bruno Dantas; e
k) o volume dos repasses de FPE e FPM depende diretamente da arrecadação de impostos, cujo montante é derivado do nível de atividade econômica, havendo alta probabilidade de que a oscilação ainda se prolongue, ante a indefinição quanto ao termo final das medidas restritivas de enfrentamento da pandemia.
PROPOSTA DE ENCAMINHAMENTO
91. Ante o exposto, submete-se o presente relatório à consideração superior, para posterior encaminhamento ao gabinete do Exmo. Sr. Ministro-Relator Bruno Dantas, com as seguintes propostas:
a. informar ao Ministério da Economia; à Comissão Mista Especial do Congresso Nacional de acompanhamento das medidas relacionadas ao Coronavírus (CN-Covid-19) ; ao Centro de Coordenação de Operações do Comitê de Crise para Supervisão e Monitoramento dos Impactos da Covid-19 (CCOP) da Casa Civil e ao Gabinete Integrado de Acompanhamento à Epidemia do Coronavírus-19 (GIAC-COVID-19) da Procuradoria-Geral da República que:
a.1. embora historicamente o relatório de arrecadação divulgado pela RFB ocorra em torno do dia 22 do mês subsequente, a publicação referente ao mês de agosto não ocorreu até o dia 30 de setembro de 2020, o que inviabilizou a análise da arrecadação até o mês de agosto pelo presente relatório;
a.2. a frustração da arrecadação administrada pela RFB de janeiro a julho de 2020 totalizou R$ 150,565 bilhões em relação à previsão inicial da Lei Orçamentária Anual para 2020;
a.3. a arrecadação total das receitas federais em julho de 2020 totalizou R$ 115,990 bilhões, representando decréscimo real de 17,68% em relação a 2019;
a.4. a arrecadação do período de janeiro a julho de 2020 totalizou R$ 781,956 bilhões, representando decréscimo real de 15,16% em relação a 2019;
a.5. a administração tributária avançou em medidas de enfrentamento à pandemia do coronavírus no período de abril a setembro de 2020 nos grupos de desonerações, com impacto estimado de R$ 35 bilhões; diferimentos, com impacto estimado de R$ 130,36 bilhões; e medidas administrativas de desburocratização, sem impacto estimado;
a.6. as medidas administrativas de desburocratização mostraram-se promissoras e podem ser intensificadas pelo Ministério da Economia, ratificando o item 9.1.5 do Acórdão 2193/2020-TCU-Plenário, de relatoria do Ministro Bruno Dantas;
a.7. o suporte oferecido pela Lei Complementar 173/2020 atingiu o objetivo de recompor as perdas de arrecadação pelos entes federais, mas houve desequilíbrio na suficiência dos estados, ratificando o item 9.1.6 do Acórdão 2193/2020-TCU-Plenário, de relatoria do Ministro Bruno Dantas;
a.8. divergências de informações sobre recuperação da arrecadação podem influenciar decisões políticas futuras ao transparecer retomada econômica maior do que realmente está de fato ocorrendo, ratificando o constante do item 9.1.7 do Acórdão 2193/2020-TCU-Plenário, de relatoria do Ministro Bruno Dantas;
a.9. o risco de frustração de receitas originalmente previstas na Lei Orçamentária Anual (LOA) para o exercício de 2020 permanece e é considerado de probabilidade e impacto altos; ratificando o item 9.1, alínea c, do Acórdão 1195/2020-TCU-Plenário, os itens 9.1.1, 9.1.2 e 9.1.3 do Acórdão 1638/2020-TCU-Plenário e o item 9.1.8 do Acórdão 2193/2020-TCU-Plenário, todos de relatoria do Ministro Bruno Dantas;
a.10. o risco de ações fiscais temporárias tornarem-se de caráter continuado no período pós-pandemia é de probabilidade e impacto altos, ratificando o item 9.1, alínea b, do Acórdão 1195/2020-TCU-Plenário, o item 9.1.4 do Acórdão 1638/2020-TCU-Plenário e o item 9.1.9 do Acórdão 2193/2020-TCU-Plenário, todos de relatoria do Ministro Bruno Dantas;
a.11. o volume dos repasses de FPE e FPM depende diretamente da arrecadação de impostos, cujo montante é derivado do nível de atividade econômica, havendo alta probabilidade de que a oscilação ainda se prolongue, ante a indefinição quanto ao termo final das medidas restritivas de enfrentamento da pandemia;
b. encaminhar o inteiro teor do acórdão que vier a ser proferido, incluindo relatório e voto, para: i) o Senado Federal; ii) a Câmara dos Deputados; iii) a Casa Civil; iv) o Ministério da Economia, e v) Procuradoria-Geral da República; e
c. arquivar liminarmente este processo, nos termos art. 169, inciso V, do Regimento Interno deste Tribunal."
	É o relatório.

não há.

Não atuou.

ACOMPANHAMENTO DA ELABORAÇÃO E IMPLEMENTAÇÃO DAS MEDIDAS ADUANEIRAS E TRIBUTÁRIAS PELO GOVERNO FEDERAL EM RESPOSTA À CRISE DO CORONAVÍRUS (COVID-19). CONSOLIDAÇÃO DE INFORMAÇÕES DE ABRIL A SETEMBRO DO CORRENTE ANO. ATUALIZAÇÃO DA EVOLUÇÃO DAS INFORMAÇÕES SOBRE ARRECADAÇÃO TRIBUTÁRIA FEDERAL. AVALIAÇÃO DE RISCOS. ENCAMINHAMENTO DO RELATÓRIO AOS ÓRGÃOS INTERESSADOS PARA CONHECIMENTO E MEDIDAS CABÍVEIS.

RELATÓRIO DE ACOMPANHAMENTO (RACOM)

Secretaria de Controle Externo da Gestão Tributária, da Previdência e Assistência Social (SecexPrevidência).

Trata-se do quarto relatório de acompanhamento com o objetivo de verificar a elaboração e a implementação das medidas aduaneiras e tributárias pelo governo federal em resposta à crise do coronavírus.
O escopo do trabalho buscou identificar as principais medidas de resposta à crise da covid-19 no país, especialmente sob o enfoque das alterações normativas no âmbito tributário federal, realizadas direta ou indiretamente pelos órgãos acompanhados: Conselho Administrativo de Recursos Fiscais (CARF) , Secretaria Especial da Receita Federal do Brasil (RFB) e Procuradoria-Geral da Fazenda Nacional (PGFN) .
Este trabalho insere-se no Plano Especial de Acompanhamento das Ações de Combate à Covid-19 e do Programa Coopera - Programa de Atuação no Enfrentamento da Crise da Covid-19, ambos no âmbito deste Tribunal, contemplando ações de orientação, parceria e diálogo. 
Nesta fase, a Secretaria de Controle Externo da Gestão Tributária, da Previdência e Assistência Social (SecexPrevidência) atualizou e consolidou as informações referentes aos meses de abril a setembro do corrente ano sobre a evolução da arrecadação tributária federal e reiterou riscos anteriormente identificados de natureza tributária nesse período de enfrentamento da pandemia. 
Anoto, por oportuno, que as informações sobre arrecadação de impostos federais pela RFB para a confecção deste voto foram atualizadas até agosto deste ano, conforme dados extraídos do 'Relatório Análise da Arrecadação das Receitas Federais/Agosto de 2020', disponível no endereço eletrônico https://receita.economia.gov.br/dados/receitadata/arrecadacao/relatorios-do-resultado-da-arrecadacao/arrecadacao-2020/agosto2020/analise-mensal-ago-2020.pdf.
Acolho, em essência, a análise empreendida e a proposta de encaminhamento sugerida pela unidade instrutora, com ajustes de forma, sem prejuízo de fazer algumas considerações.
II
Como já apontado nas etapas anteriores, as medidas tributárias de resposta à crise foram classificadas em três grupos: desonerações, que consistem na desobrigação ou exoneração de determinado tributo; diferimentos, que compreendem postergação do pagamento do tributo; e administrativas, que objetivam contribuir para a desburocratização das responsabilidades tributárias.
Inicialmente, a administração tributária adotou várias medidas de desoneração e de diferimento de impostos, conforme consolidado nas Tabelas 1 e 2 do relatório que antecede este voto.
De informação nova, esta etapa traz os 'dados definitivos' e seus respectivos impactos financeiros advindos dessas medidas. 
As desonerações no período totalizaram o montante de R$ 35 bilhões, com destaque para as desonerações do Imposto sobre a Renda das Pessoas Jurídicas (IRPJ) , da Contribuição Social sobre o Lucro Líquido (CSLL) , do Programa Integração Social (PIS) e Contribuição para o Financiamento da Seguridade Social (Cofins) , que alcançaram o valor de R$ 22,7 bilhões. 
Outro item de destaque diz respeito às medidas editadas para beneficiar a cadeia produtiva de produtos diretamente relacionados ao tratamento da covid-19. A desoneração do Imposto de Importação chegou ao valor aproximadamente de R$ 4,5 bilhões.
No que concerne aos diferimentos do pagamento de tributos, somente uma medida já apresenta impacto definitivo, que é a prorrogação da isenção do Imposto sobre Operações Financeiras (IOF) , na ordem de R$ 7 bilhões. É estimado que o diferimento de pagamento de impostos chegue à cifra de R$ 130 bilhões.
Em suma, as desonerações tributárias e os diferimentos decorrentes das medidas adotadas pelo governo federal para enfrentamento da pandemia do coronavírus devem atingir aproximadamente R$ 165 bilhões. 
Como já ponderei em etapas anteriores deste trabalho, embora os diferimentos e as desonerações tenham, por ora, impactos significativos na arrecadação das receitas federais, essas ações são potencialmente positivas para o setor produtivo nacional, especialmente sob o ponto de vista da manutenção e da retomada da atividade econômica no país.  
Por fim, foram identificadas catorze medidas administrativas de desburocratização de cunho tributário, as quais estão consolidadas na Tabela 3 do relatório que antecede este voto. Algumas dessas têm grande potencial de se tornarem ações permanentes no cotidiano das instituições que as instituíram, especialmente aquelas que buscam dar maior agilidade no atendimento ao cidadão.
Outra medida adotada no período foi a regulamentação pela Receita Federal do Programa Nacional de Apoio às Microempresas e Empresas de Pequeno Porte (Pronampe) , o qual foi tratado de forma mais detalhada na terceira etapa deste acompanhamento.
Destaco que, no mês de setembro, verificou-se que os recursos iniciais do Pronampe não foram suficientes para atender à demanda dos microempresários. Houve, então, reforço de seu orçamento em cerca de R$ 12 bilhões, os quais também foram rapidamente consumidos. 
Há notícias de que o programa terá nova alocação de recursos em cerca de R$ 10 bilhões para uma terceira fase, o que demandará alteração legislativa para sua operacionalização.
Registro que a avaliação da desassistência dos bancos às empresas de menor porte e, consequentemente, a instituição do Pronampe, fazem parte do escopo da segunda etapa do acompanhamento no âmbito do TC Processo 016.028/2020-1, por mim relatado e que trata da atuação do Banco Central do Brasil (BCB) em sua regulação do Sistema Financeiro Nacional, em face da crise provocada pela pandemia da covid-19.
Os números acima expressam o quão ávido está o mercado por fontes de financiamento, em especial para o setor de microempreendedores, o qual tem menor e mais difícil acesso a crédito no sistema bancário, ainda mais em tempos de crise. 
Nesse sentido, é forçoso reconhecer a importância do programa para que esse segmento de empresas consiga se manter e se reerguer durante e no pós pandemia.
Outra medida empreendida recentemente foi a criação do Programa Emergencial de Acesso ao Crédito na modalidade de Garantia de Recebíveis (Peac - Maquininhas) . 
O Peac-Maquininhas foi instituído por meio da Lei 14.042/2020, contando com um orçamento de R$ 10 bilhões com recursos da União, a serem liberados em duas parcelas iguais.
O programa pretende facilitar o acesso a crédito aos microempreendedores individuais e às microempresas e empresas de pequeno porte, sendo as operações de crédito garantidas pelos recebíveis provenientes das máquinas de cartão de crédito e débito, conhecidas como "maquininhas de cartão".
Da mesma forma que o Pronampe, o Peac-Maquininhas visa dar "fôlego" financeiro aos microempreendedores neste momento de crise sanitária e de retomada da economia.
III
No que concerne à evolução das informações sobre arrecadação tributária federal, verificou-se que a arrecadação administrada pela Receita Federal prevista na LOA até o mês de agosto totalizava R$ 1,02 trilhão (peça 95, p. 5) , mas o montante efetivamente apurado foi de R$ 869,80 bilhões, o que representa a frustração das receitas inicialmente previstas em R$ 149,3 bilhões. 
Em agosto, o total da arrecadação das receitas administradas pela Receita Federal teve leve aumento em comparação ao mês de julho de 2020 (cerca de 12%) , totalizando R$ 125,2 bilhões. No entanto, a arrecadação das receitas administradas pela RFB no período de janeiro a agosto de 2020 em relação ao mesmo período de 2019 apresentou decréscimo real de 13,02%, sendo que a arrecadação total, na mesma base de comparação, teve queda de 1,37%.
Destaca-se que, a partir de agosto de 2020, iniciou-se o recebimento de impostos que tiveram seus pagamentos diferidos, o que atingiu, no mês, o montante de R$ 17,3 bilhões.
Embora haja sinais de retomada e recuperação da economia, o cenário futuro de arrecadação dos impostos federais ainda é cercado de incertezas, o que faz com que seja oportuna a continuidade deste acompanhamento, especialmente considerando todas as consequências que eventual frustração de receitas traz para a manutenção da máquina administrativa e para as políticas e os investimentos públicos.
Como já relatado nas etapas anteriores deste acompanhamento, a frustração na arrecadação federal é dramática não só para as finanças da União como também para os entes subnacionais, uma vez que a arrecadação do imposto sobre a renda de pessoas físicas e jurídicas (IR) e sobre produtos industrializados (IPI) tem impacto no Fundo de Participação dos Estados (FPE) , no Fundo de Participação dos Municípios (FPM) e, consequentemente, no Fundo de Manutenção e Desenvolvimento da Educação Básica (Fundeb) . 
A Lei Complementar 173/2020, que estabeleceu o Programa Federativo de Enfrentamento ao Coronavírus SARS-CoV-2 (Covid-19) , definiu três medidas para ajuda aos entes federativos: i) a suspensão dos pagamentos das dívidas contratadas de entes federativos com a União; ii) a reestruturação de operações de crédito interno e externo junto ao sistema financeiro e instituições multilaterais de crédito; e iii) a entrega de recursos da União, na forma de auxílio financeiro, aos Estados, ao Distrito Federal e aos Municípios.
Desde  a elaboração do último relatório até o presente momento, a situação de desequilibro na suficiência do suporte aos entes federais continuou apresentando disfunções, uma vez que a perda de arrecadação pelos estados não foi uniforme nem generalizada. 
A título de exemplo, segundo o Painel de Medidas de Suporte aos Entes Federais do Ministério da Economia (https://monitora-suporte-federativo.herokuapp.com) , os estados do Amazonas, Maranhão, Mato Grosso do Sul, Mato Grosso, Pará e Rondônia tiveram ganho de arrecadação, o que não justificaria, a priori, o recebimento de suporte para essa finalidade.
IV
Da mesma forma que disposto nas etapas anteriores deste acompanhamento, foram apontados os seguintes riscos advindos da pandemia da covid-19 na área tributária: i) frustração de receitas originalmente previstas na Lei Orçamentária Anual (LOA) de 2020; ii) ações fiscais temporárias tornarem-se de caráter continuado no pós-pandemia; e iii) redução de repasse aos Estados e Munícipios.
A análise desses riscos não sofreu alterações significativas nesta etapa, permanecendo todos como de probabilidade e impacto altos. 
Em suma, esta etapa reiterou as informações e conclusões das fases anteriores deste acompanhamento referentes: i) ao suporte oferecido pela Lei Complementar 173/2020; ii) às divergências de informações sobre recuperação da arrecadação; iii) ao risco de frustração de receitas originalmente previstas na Lei Orçamentária Anual (LOA) para o exercício de 2020; e iv) ao risco de ações fiscais temporárias tornarem-se de caráter continuado no período pós-pandemia.
Assim, as ponderações e os alertas que fiz nos votos referentes aos Acórdãos 1.195/2020, 1.638/2020 e 2.193/2020, todos do Plenário, permanecem válidos e coerentes com este momento processual.
V
Em resumo, trago abaixo as conclusões, com ajustes de forma, desta fase de acompanhamento, as quais devem ser encaminhadas, juntamente com o relatório de auditoria, para conhecimento, ao Ministério da Economia, à Comissão Mista Especial do Congresso Nacional de acompanhamento das medidas relacionadas ao Coronavírus (CN-Covid-19) ; ao Centro de Coordenação de Operações do Comitê de Crise para Supervisão e Monitoramento dos Impactos da Covid-19 (CCOP) , coordenado pela Casa Civil da Presidência da República; e ao Gabinete Integrado de Acompanhamento à Epidemia do Coronavírus-19 (GIAC-COVID-19) , coordenado pela Procuradoria-Geral da República:
a) a frustração da arrecadação administrada pela Receita Federal do Brasil (RFB) de janeiro a agosto de 2020 totalizou R$ 149,3 bilhões em relação à previsão inicial da Lei Orçamentária Anual para 2020;
b) a arrecadação total das receitas federais em agosto de 2020 totalizou R$ 125,2 bilhões, representando acréscimo real de 0,64% em relação a 2019, sendo R$ 122 bilhões em receitas administradas pela RFB, o que representa um acréscimo para a mesma comparação de 1,32%;
 c) a arrecadação das receitas administradas pela RFB no período de janeiro a agosto de 2020 totalizou R$ 869,8 bilhões, representando decréscimo real de 13,02% em relação ao mesmo período de 2019;
d) a administração tributária adotou medidas de enfrentamento à pandemia do coronavírus no período de abril a setembro de 2020 nos grupos de desonerações, com impacto estimado de R$ 35 bilhões; diferimentos, com impacto estimado de R$ 130,4 bilhões; e medidas administrativas de desburocratização, sem impacto estimado;
e) as medidas administrativas de desburocratização mostraram-se promissoras e podem ser intensificadas pelo Ministério da Economia, ratificando o item 9.1.5 do Acórdão 2193/2020-TCU-Plenário;
f) o suporte oferecido pela Lei Complementar 173/2020 atingiu o objetivo de recompor as perdas de arrecadação pelos entes federais, mas houve desequilíbrio na suficiência dos estados, ratificando o item 9.1.6 do Acórdão 2193/2020-TCU-Plenário;
g) divergências de informações sobre recuperação da arrecadação podem influenciar decisões políticas futuras ao transparecer retomada econômica maior do que realmente está de fato ocorrendo, ratificando o item 9.1.7 do Acórdão 2193/2020-TCU-Plenário;
h) o risco de frustração de receitas originalmente previstas na Lei Orçamentária Anual (LOA) para o exercício de 2020 permanece e é considerado de probabilidade e impacto altos; ratificando o item 9.1, alínea c, do Acórdão 1195/2020-TCU-Plenário, os itens 9.1.1, 9.1.2 e 9.1.3 do Acórdão 1638/2020-TCU-Plenário e o item 9.1.8 do Acórdão 2193/2020-TCU-Plenário;
i) o risco de ações fiscais temporárias tornarem-se de caráter continuado no período pós-pandemia é de probabilidade e impacto altos, ratificando o item 9.1, alínea b, do Acórdão 1195/2020-TCU-Plenário, o item 9.1.4 do Acórdão 1638/2020-TCU-Plenário e o item 9.1.9 do Acórdão 2193/2020-TCU-Plenário; e
j) o volume dos repasses de FPE e FPM depende diretamente da arrecadação de impostos, cujo montante é derivado do nível de atividade econômica, havendo alta probabilidade de que a oscilação ainda se prolongue, ante a indefinição quanto ao termo final das medidas restritivas de enfrentamento da pandemia.
VI
Por fim, registro a necessidade de que este acompanhamento continue até o final do estado de emergência causado pela pandemia do coronavírus. Embora os objetivos deste trabalho já tenham sido, em grande medida, atingidos, especialmente ao fornecer informações fidedignas e tempestivas às autoridades e às instituições competentes para elaborar e decidir sobre as políticas e as medidas para o enfrentamento da crise da covid-19, bem como ao público em geral, é apropriado que seja realizada uma consolidação final das informações e das medidas tributárias e seus efeitos. 
Por exemplo, no que concerne ao diferimento de pagamentos de impostos, no mês de agosto passado, contribuintes já começaram a pagar tributos diferidos relativos a períodos de apuração anteriores. Nesse contexto, o relatório final pode abordar tal assunto, tendo em vista os possíveis efeitos desse instituto para o alcance, ou não, da normalidade arrecadatória dos impostos federais.
Assim, deve ser orientado à SecexPrevidência que submeta, no momento oportuno, relatório final consolidando as informações tributárias objeto deste acompanhamento, preferencialmente de forma gráfica. 
Nesse ínterim, caso sobrevenha qualquer fato extraordinário que exija a emissão, de pronto, de manifestação por parte do Tribunal sobre a matéria, deve a unidade instrutora submeter a questão imediatamente a este Relator.  
	Ante o exposto, voto por que o Tribunal adote o Acórdão que ora submeto à deliberação deste Colegiado.
TCU, Sala das Sessões Ministro Luciano Brandão Alves de Souza, em 21 de outubro de 2020.
Ministro BRUNO DANTAS 
Relator